臺灣高等法院臺南分院刑事裁定
111年度毒抗字第224號
抗  告  人  
即  被  告  朱峰緯
上列抗告人因聲請強制戒治案件，不服臺灣雲林地方法院中華民
國111年2月25日裁定(111年度毒聲字第38號)，提起抗告，本院
裁定如下：
    主  文
抗告駁回。
    理  由
一、本件抗告意旨略以：抗告人即被告甲○○（下稱抗告人）不服
    原審裁定，抗告理由如下：㈠毒品危害防制條例修法之刑事
    寬厚政策，其意旨以施用毒品者具有「病患性病人」特質，
    強調「治療勝於處罰」，幫助施用者戒除毒癮，非為行為人
    消滅其再犯施用之危險性。㈡查凡受觀察、勒戒者，於勒戒
    期間需經過心理醫師兩次評估，然每次評估過程僅短短1至3
    分鐘即完成評估報告，足認其過程未免草率粗糙，且受觀察
    勒戒人數眾多，也不及細詢及作臨床實務，有失客觀性之明
    顯。再查評估標準竟將過去前科紀錄列入評分計算，而立於
    不平等之起點，過去之前科均已執行完畢，若再用於評分標
    準顯有不公，然而就有繼續施用毒品傾向之認定，抗告人於
    民國109年12月4日入監執行後於111年1月5日核准假釋、同
    年1月4日假釋出監接續執行觀察勒戒，已接受服刑400多天
    ，經法務部核准假釋後，何有繼續施用之傾向？試問法務部
    會認抗告人有繼續施用毒品傾向而核准假釋嗎？況且抗告人
    於勒戒期間均恪守勒戒所之規定，安份守己、反省思過、表
    現良好，且無任何違規紀錄（應有勒戒所性行考核可稽）。
    ㈢就現行民主法治國家對人民施以刑罰或裁處必須統一明確
    之標準，觀其強制戒治處分僅以黑箱作業(評估)及心理師擅
    斷，侵害抗告人法益為嚴重，以個人好惡不當情事參與其中
    ，令戒治裁定之適法性及必要性已違立法旨意之初衷和公允
    性，更難以將評估法論引作為裁定戒治之基礎。109年7月15
    日修正施行毒品危害防制條例之立法意旨在幫助施用毒品者
    戒除施用毒品之惡習，非嚴懲行為人之性質，核與刑罰執行
    之目的不同，且違反同條例第10條之規定者，檢察官向法院
    聲請裁定觀察、勒戒，法院僅得裁定被告令入勒戒處所執行
    觀察、勒戒，並無自由裁量或處分之餘地。㈣綜上，實非抗
    告人一面之情詞置辯，實是評估過程涉明顯擅斷非客觀之論
    非無理由，爰請撤銷原裁定，給予抗告人有利裁定等語。
二、按觀察、勒戒後，檢察官或少年法院（地方法院少年法庭）
    依據勒戒處所之陳報，認受觀察、勒戒人無繼續施用毒品傾
    向者，應即釋放，並為不起訴之處分或不付審理之裁定；認
    受觀察、勒戒人有繼續施用毒品傾向者，檢察官應聲請法院
    裁定或由少年法院（地方法院少年法庭）裁定令入戒治處所
    強制戒治，其期間為6個月以上，至無繼續強制戒治之必要
    為止，但最長不得逾1年，毒品危害防制條例第20條第2項定
    有明文。且關於有無繼續施用毒品傾向之評估標準，法務部
    因應修法後之實務狀況，已於110年3月26日以法矯字第1100
    6001760號函修正頒布「有無繼續施用毒品傾向評估標準紀
    錄表」、「有無繼續施用毒品傾向評估標準評分說明手冊」
    （下稱「修訂後之評估標準」），係以前科紀錄與行為表現
    、臨床評估、社會穩定度三項合併計算分數，每一大項皆有
    靜態因子與動態因子。先以靜態因子分數評分，靜態因子分
    數總分在60分（含）以上為「有繼續施用毒品傾向」；60分
    以下，與動態因子分數相加，如果總分在60分（含）以上，
    為「有繼續施用毒品傾向」，且與修正前之評估標準最大不
    同在於就前科紀錄部分設有配分上限。而被告有無「繼續施
    用毒品傾向」，係依具體個案之臨床實務及相關事證等情綜
    合判定，有其相當之專業依據及標準，且涉及專門醫學，又
    衡酌強制戒治之目的，係為協助施用毒品者戒斷毒品之心癮
    及身癮所為之一種保安處分類型，該評估標準係將與判斷有
    無繼續施用傾向之相關因素加以列舉及量化，適用於每一位
    受觀察、勒戒處分之人，具一致性、普遍性、客觀性，以利
    執法者判定受勒戒人有無繼續施用毒品傾向，倘其評估由形
    式上觀察，無擅斷或濫權等明顯不當之情事，法院宜予尊重
    。
三、查抗告人因施用第一、二級毒品案件，經原審法院於110年1
    1月26日以110年度毒聲字第486號裁定送勒戒處所執行觀察
    、勒戒後，於111年1月14日令入法務部矯正署雲林看守所附
    設勒戒處所觀察、勒戒後，經該勒戒處所依據法務部修訂後
    之評估標準，於111年2月17日評定結果為：前科紀錄與行為
    表現26分、臨床評估36分、社會穩定度5分，上開分數中靜
    態因子所得分數合計為56分、動態因子合計為11分，靜態因
    子及動態因子兩者相加後總分為67分，而經該所於111年2月
    17日出具評定認有繼續施用毒品之傾向之「有無繼續施用毒
    品傾向證明書」，此有原審110年度毒聲字第486號刑事裁定
    、臺灣高等法院被告前案紀錄表、法務部矯正署雲林看守所
    111年2月17日雲所衛字第11140000380號函暨所附之「有無
    繼續施用毒品傾向證明書」、「有無繼續施用毒品傾向評估
    標準紀錄表」各1份在卷足憑（見臺灣雲林地方檢察署110年
    度毒偵字第501號卷）。而依前述法務部與衛生署共同修正
    之「有無繼續施用毒品傾向評分標準評分說明手冊」所定判
    定原則，得分在60分以上者，即可判定為有繼續施用毒品傾
    向。茲抗告人之得分為67分，已逾60分，故而判定有繼續施
    用毒品傾向。上開判定結果係依主管機關訂頒之評估基準進
    行，在客觀上並無逾越裁量標準，且有無繼續施用毒品傾向
    尚須參考抗告人之「前科紀錄與行為表現」、「社會穩定度
    」等評分項目，「臨床評估」之評分評估須審酌抗告人之物
    質使用行為、合法物質濫用、使用方式、使用年數、精神疾
    病共病（含反社會人格）及臨床綜合評估（含病識感、動機
    、態度、就醫意願），再經綜合判斷而定。上揭評估除詳列
    各項靜態因子、動態因子之細目外，並有各細目之配分、計
    算及上限，並非評估之心理醫生所得主觀擅斷，是該紀錄表
    乃勒戒處所相關專業知識經驗人士在抗告人觀察勒戒期間，
    依其本職學識綜合上開各節評估，具有科學驗證而得出抗告
    人有繼續施用毒品傾向之結論，自得憑以判斷抗告人有無繼
    續施用毒品傾向之證明。又勒戒處所之組織、人員之資格及
    執行觀察、勒戒相關程序，暨判斷施用毒品者，有無繼續施
    用毒品傾向，均有相關法令嚴格規範，非可恣意而為。則法
    務部矯正署雲林看守所附設勒戒處所判定抗告人有繼續施用
    毒品之傾向，顯非無據。抗告人空泛所指上述評估係「心理
    醫師兩次評估，然每次評估過程僅短短1至3分鐘即完成評估
    報告，足認其過程未免草率粗糙」、「強制戒治處分僅以黑
    箱作業(評估)及心理師擅斷，侵害抗告人法益為嚴重」云云
    ，顯係對本件專業評估之誤解，洵非可採。
四、至抗告意旨所指「評估標準竟將過去前科紀錄列入評分計算
    ，而立於不平等之起點，過去之前科均已執行完畢，若再用
    於評分標準顯有不公」、「已經核准假釋，為何認有繼續施
    用毒品傾向」云云，按毒品危害防制條例規定強制戒治之目
    的，既係因施用毒品成癮者，其心癮不易戒除，難以戒絕斷
    癮，致其再犯率均偏高，故有持續收容於戒治處所施以強制
    戒治之必要。是毒品危害防制條例第20條第2項關於強制戒
    治之規定，係屬強制規定，只要觀察、勒戒後，經評定有繼
    續施用毒品傾向者，檢察官即應聲請法院裁定令入戒治處所
    強制戒治，並無例外。且毒品危害防制條例所規定之觀察、
    勒戒或強制戒治處分，性質上為禁戒處分，屬於保安處分之
    一種，其立法意旨在幫助施用毒品者戒除毒癮，該處分之性
    質非為懲戒行為人，而係為消滅行為人再次施用毒品之危險
    性，目的係在戒除行為人施用毒品身癮及心癮之措施，故觀
    察、勒戒之執行，其重點在「評估」應否受強制治療之可能
    性，並依其結果有不起訴處分之優遇，亦係提供行為人改過
    自新之機會，此乃係刑罰之補充制度，從而毒品危害防制條
    例本身所規定之觀察、勒戒及強制戒治等保安處分，雖兼具
    自由刑之性質，卻有刑罰不可替代之教化治療作用，並非刑
    事處罰，自無一罪二判或二罰之問題。又於司法實務或醫學
    臨床上，具有毒品前科紀錄者，或因長期有機會接觸毒品，
    或因欲藉由毒品作用暫時隔絕現實環境，其反覆性、繼續性
    地再犯施用毒品犯行之機率，確實較沒有毒品前科者高，因
    此上開評估標準方會將勒戒人之前科紀錄列入重要之評分項
    目，且於評分說明手冊明訂：所謂毒品犯罪相關司法記錄，
    不論其為吸食施打、運輸、販賣、持有毒品或其他罪名，凡
    觸犯毒品危害防制條例、原肅清煙毒條例、原麻醉藥品管理
    條例或管制藥品管理條例相關刑罰規定者均屬之，觀察勒戒
    、強制戒治及緩起訴後不起訴的紀錄也列入毒品相關犯罪紀
    錄項目範圍，抗告人有11筆毒品相關前科，有抗告人之前案
    紀錄表在卷可參，抗告人於上開期間反覆施用毒品的前科紀
    錄，恰符合上開經驗法則，可見上開評估標準將勒戒人的前
    科紀錄做為重要評估依據，並無違法不當之處，加上戒治目
    的係為幫助施用毒品者日後戒除毒癮，將施用毒品者之前科
    列入評分項目，自無抗告人所稱評估不公之可言。復按毒品
    危害防制條例規定強制戒治之目的，在於世界各國之醫療經
    驗及醫學界之共識，咸認施用毒品成癮者，其心癮甚難戒除
    ，絕難戒絕斷癮，致其再犯率均偏高，故有持續收容於戒治
    處所施以強制戒治之必要，是該條例第20條第2項關於強制
    戒治之規定，係屬強制規定，只要觀察、勒戒後，經評定受
    觀察、勒戒人有繼續施用毒品傾向者，檢察官即應聲請法院
    裁定受觀察、勒戒者令入戒治處所強制戒治，其中並無任何
    例外規定。準此，原審法院既已據卷證資料裁定令被告入戒
    治處所強制戒治，核屬適法有據，抗告意旨另稱凡違反毒品
    危害防制條例第10條之規定者，檢察官應依同條例第20條第
    1項之規定，向法院提出聲請裁定入勒戒處所觀察、勒戒，
    法院亦僅得裁定入勒戒處所執行觀察勒戒，並無自由裁量或
    處分之餘地，而請求撤銷原裁定等語，顯係主觀上對於法律
    之誤解，並非有據。
五、綜上所述，原審因而依檢察官之聲請，適用毒品危害防制條
    例第20條第2 項後段之規定，裁定令入戒治處所施以強制戒
    治，其期間為6 個月以上，至無繼續強制戒治之必要為止，
    但最長不得逾1 年，經本院審閱相關案卷後，核其認事用法
    並無不合，亦無違經驗、論理法則。抗告意旨以上開理由提
    起本件抗告，指摘原裁定不當，依前所述，非有理由，其抗
    告應予駁回。
據上論斷，應依刑事訴訟法第412 條，裁定如主文。
中　　華　　民　　國　　111 　年　　3 　　月　　17　　日
                  刑事第二庭    審判長法  官  陳珍如
                                      法  官  包梅真
                                      法  官  黃裕堯
以上正本證明與原本無異。
不得再抗告。
　　　　　　　　　　　　　　　　　　　書記官  蔡孟芬
中　　華　　民　　國　　111 　年　　3 　　月　　17　　日